臺灣高等法院臺中分院刑事判決　　　　　　　　　　九十三年度上訴字第八七七號
　　上　訴　人　臺灣彰化地方法院檢察署檢察官
　　上　訴　人　乙○○
　　即　被　告
　　選任辯護人　蔡瑞煙
　　被　　　告　丑○○
　　選任辯護人　蕭慶賢
右上訴人因被告等偽造文書等案件，不服臺灣彰化地方法院九十一年度訴字第一四四
七號中華民國九十三年三月十九日第一審判決（起訴案號：臺灣彰化地方法院檢察署
九十一年度偵字第六九０二、六九０三、六九０四、六九０五號），提起上訴，本院
判決如左：
    主      文
原判決撤銷。
乙○○共同連續意圖為自己不法之所有，詐取他人之財物，處有期徒刑壹年拾月。
丑○○共同連續意圖為自己不法之所有，詐取他人之財物，處有期徒刑壹年貳月，緩
刑肆年。
    事      實
一、乙○○與丑○○係夫妻關係，自民國八十九年四月六日起，先、後邀集如附表甲
    、乙、丙所示之三個合會（以下分別簡稱甲合會、乙合會、丙合會，有關前開三
    個合會之詳細情形，如附表甲、乙、丙所載），詎其二人因向民間高利貸借款投
    資股票失利賠款，且前所邀集之其他合會遭多名會員倒款，為償還上開民間借貸
    之高利及貼補前開遭倒會之會款，竟基於共同為自己不法所有意圖之概括犯意，
    先、後於附表甲編號一至十、附表乙編號一至六、附表丙編號一、二所示之時間
    ，在丑○○所經營、位於彰化縣彰化市○○路二三七巷十四號之美容院內；或彰
    化市○○街一四八號乙○○與丑○○住處，未經附表甲編號一至十、附表乙編號
    一至六、附表丙編號一、二所示之林富美等人之同意，即冒用前揭人之姓名標取
    會款，並在標單上載明競標之利息，提出行使參與標會得標，連續使甲、乙、丙
    三合會之活會會員不知有詐，紛紛陷於錯誤而交付會款。嗣甲、乙、丙互助會均
    於九十一年三月間停標後，前開甲、乙、丙合會之活會會員始知受騙。
二、案經被害人子○○○、卯○○、未○○○訴請臺灣彰化地方法院檢察署檢察官偵
    查起訴。
    理      由
一、上訴人即被告乙○○除否認有附表乙編號五（被冒標人為寅○○）、編號六（被
    冒標人為蔡秀美）及附表丙編號一（被冒標人為謝金鑾）之冒標犯行，辯稱有伊
    以寅○○、蔡秀美、謝金鑾等人名義標會時，已頂下其等互助會，並無冒標云云
    ；對於如事實欄其餘犯行，則均坦承不諱。被告丑○○則否認有何冒標詐欺犯行
    ，辯稱：同案被告乙○○自任會首召集互助會，迄至本件互助會停標，已有十餘
    年，被告丑○○從未自行召集互助會，更未曾與乙○○或任何第三人共同召募互
    助會。乙○○互助會停標時，告訴人子○○○等人強押乙○○至證人謝青娥處，
    並未強押被告丑○○。告訴人等在被告二人住處噴漆，僅指名乙○○一人，若被
    告丑○○有共同參與互助會，為何僅指名乙○○一人。彰化縣調解委員會調解時
    ，互助會會員並未要求被告丑○○參與調解。子○○○、卯○○、戌○○、亥○○○、戊○○等人於九十一年三月間，本件合會停標後，僅以乙○○一人為債務
    人向其追索。並由子○○○及卯○○等二人提起刑事詐欺告訴，指證被告乙○○
    召集互助會擔任會首，偽造標單，冒標合會金。證人戌○○於九十一年九月九日
    ，在原審法院九十一年度訴字第八三四號民事給付會款事件審理中，陳稱互助會
    為被告乙○○個人自行召集，將丑○○列為共同被告係因在乙○○不還錢之情形
    下，且因丑○○之不動產已由告訴人聲請假扣押，列丑○○為共同被告較有機會
    獲得賠償，事實上互助會與丑○○無關，足證丑○○確未參與互助會。證人亥○○○、林富美、戊○○均延續系爭互助會從未中斷。午○、宇○○、戌○○、賴
    草止及高陳芳鶯等人亦均為延續參加之會員，互助會確與被告丑○○無關。證人
    戌○○、戊○○、亥○○○於九十一年六月十九日訊問筆錄；證人辰○○於九十
    一年九月二十四日及九十一年十月二十四日訊問筆錄、宇○○於九十一年十月二
    十四日之訊問筆錄、均與事實不符。被告丑○○自十六歲開始從事美髮工作從未
    中斷，本件合會開標地點幾乎很少依合會單記載在三福街自宅舉行，均由乙○○
    任意選定，有時會在被告丑○○美容院處。被告乙○○自擔任會首十幾年來，有
    關互助會之募集、會員名冊、投標單之製作、投開標、收取會款、交付得標金與
    連繫通知各會員相關事宜等，均親自辦理，從不假手他人。此可由子○○○、甲○○○、午○、辰○○之陳述可以證明，被告丑○○並無共同犯意及行為分擔云
    云。
二、惟查：
（一）證人寅○○曾參加被告乙○○所招攬之甲、乙合會各一會，其於九十年十月二
      十六日標得甲合會之會款後，向被告乙○○表示不再續繳會款，要將所欠會款
      與其乙合會之活會應標會款互為抵銷，是以寅○○自九十年十月間起即未再行
      繳付上開甲、乙合會各一會之會款等情，已據證人寅○○於原審法院審理時證
      述屬實；又蔡秀美於受邀參加乙合會時，曾表示沒有能力參加，然被告乙○○
      向蔡秀美表示乙合會之會單已發送出去，並稱將頂下該會一情，亦據證人蔡秀
      美於原審法院訊問時證述屬實；再謝金鑾於被告乙○○邀集其參加丙合會時，
      原有答應入會，惟於尚未繳交首會會款之前，即向被告乙○○表示因恐無力繳
      付會款，故不參加一節，並據證人謝金鑾於原審法院審理時證述無訛。然依證
      人寅○○、蔡秀美及謝金鑾前開證述，其等於不參加或不續行參加合會後，並
      未同意被告乙○○以其等之名義標取會款，且被告乙○○主觀上既自認已頂下
      寅○○、蔡秀美及謝金鑾三人之上開會份（姑不論是否已符合民法合會退會之
      相關規定），則擔任會首之被告乙○○理應於寅○○、蔡秀美及謝金鑾對其表
      示不參加或不續行參加合會時，即時告知其他會員，並於標取上開三會之互助
      會時，以自己之名義為之，然被告乙○○自承伊於標取前開三會會款時，係以
      寅○○、蔡秀美及謝金鑾三人之名義為之，足認被告乙○○並未將伊頂下寅○○、蔡秀美及謝金鑾之會份一事告知其他會員，且被告乙○○未經寅○○、蔡
      秀美及謝金鑾之同意，即向其他活會會員假稱係寅○○、蔡秀美及謝金鑾得標
      ，而被告乙○○於九十年四月間向蔡秀美表示頂會之前，早已自八十九年六月
      二十六日起連續多次冒用附表甲編號一至七之會員名義標取會款，且自九十年
      四月間起至被告乙○○於九十年九間向寅○○、謝金鑾表示頂會時止，又連續
      冒用附表甲編號八、九及附表乙編號一至四等多名會員之名義標取會款，顯見
      被告乙○○於表示頂下上開三會時，實際上已無力支付會款，被告乙○○並無
      頂會之真意，其係以頂會之名、遂其冒標之犯行，被告乙○○未經寅○○、蔡
      秀美及謝金鑾之同意，並向活會會員假稱係寅○○、蔡秀美及謝金鑾得標而收
      取會款歸為己有，被告乙○○辯稱：伊以寅○○、蔡秀美及謝金鑾名義標取會
      款部分，並無為自己不法所有意圖之詐欺取財犯行云云，尚無可採。
（二）有關甲、乙、丙合會投標時，在標單上如何填載一節，１：被告乙○○於本院
      始終辯稱：只有在標單上寫標息而已，因會員都認識他們自己的字跡，伊冒標
      亦只寫上標息而已等語；九十一年六月十九日偵查時，被告乙○○亦供稱：「
      我冒他們名義，寫標單金額投標。」（見偵字第六五四號卷第三五頁）；九十
      一年十一月二十二日乙○○供稱「請會員自己寫名字及標金後集中放入空罐內
      ，再當眾開標。」「有（冒標），寫他們的名字及標金投入空罐內，每一次冒
      標都以此方式。」（見偵字第六九０二號卷第三三頁）；九十二年三月七日原
      審法院調查時，被告乙○○先供稱：冒標時，在上面寫利息及別人的名字（見
      原審卷一第三七頁）；於證人子○○○、高陳芳鶯證稱：標會方式係寫利息後
      然後開標，沒有寫名字等語；庚○○○證稱：我自己去我是會寫一個賴字等語
      後；被告乙○○改稱：「開標是這樣沒錯，我冒標時也沒有寫別人的名字。」
      （見原審卷一第四六頁）；九十二年八月十五日審理時供稱：「冒標時只有寫
    標金，沒有寫名字。」 (見原審卷一第一九二頁）。被告乙○○關於冒標之標
      單上是否有寫被冒標會員姓名，先稱有，於與證人子○○○、高陳芳鶯對質後
      ，改稱沒有。本院認乙○○冒用活會會員名義標會，如於標單上寫上活會會員
      姓名，萬一該活會會員到場，則可能被發現有冒標之情形，本院認乙○○冒標
      時，未寫上活會會員姓名，較符合一般人之經驗。且乙○○與證人即會員子○○○、高陳芳鶯對質後，改稱標單未寫上投標者之姓名。乙○○於對質後所為
      供述，係仔細回憶後所為，應較可採信。２：九十一年六月十九日偵查時，證
      人未○○○、亥○○○、戌○○、戊○○、高陳芳鶯均證稱：標單填寫金額投
      入等語（見偵字第六五四號卷第二六頁至三二頁）；九十一年十月二十四日偵
      查中，證人宇○○、辰○○證稱：投標均寫標單，標單上寫利息，標單上有乙○○編好之號碼。沒有寫名字等語（見偵字第六五０二號偵查卷第十二至十四
      頁）；證人子○○○證稱：標單上寫利息及寫名字等語（見偵字第六九０二號
      偵查卷第十三頁反面）；九十二年三月七日原審法院調查時，於證人子○○○
      、高陳芳鶯證稱：標會方式係寫利息後然後開標，沒有寫名字等語；庚○○○
      證稱：我自己去我是會寫一個賴字等語（見原審卷一第四六頁）；九十三年三
      月五日原審法院審理時，證人林森耀證稱：「（標會時，標單上）是有寫名字
      ，編號是被告乙○○事先就編好的。」乙○○請證人再回想後，證人林森耀證
      稱：「我個人都有寫名字，標單可能沒有編號，我也沒有印象。」（見原審卷
      二第一二四頁）；證人巳○證稱：「標單上被告乙○○先編號，我只有在標單
      上寫標息，沒有寫名字，如果標息一樣的，編號在先的人得標。」等語（見原
      審卷二第一二七頁反面）。證人曾美恩（巳○之女）證稱：「我看到的是有號
      碼的，我印象中我標到的那一次標單上的編號是二號」（按曾美恩之母親巳○
      以曾太太名義參加附表甲所示之互助會，會員編號為二四號）。」（見原審卷
      二第一二九頁）；證人午○證稱：「被告乙○○通知我們標會，我們去他都有
      在現場，他都有把便條紙先放在桶子裡，由我們自己抽壹張，我們是都有寫名
      字與標息，至於標單上是否有編號我沒有注意。」（見原審卷二第一三一頁反
      面）；證人寅○○證稱：「九十年十一月是我去標的，標單有編號，因為我知
      道我的編號是幾號，我也認我的筆跡，所以有時候有寫名字，有時候沒有寫。
      」（見原審卷二第一三五頁反面）。就以上證人之證詞，可以得知投標時，是
      否有寫投標者之姓名，係憑投標者個人之意願，並非一定要填寫姓名。是證人
      證稱標單上有名字者，僅係其等個人自己之投標方式，並不足以證明被告乙○○冒標時，有於標單上偽造被冒標者之姓名。另依證人巳○、曾美恩母女之證
      詞，其投標時，標單上有二號之編號，標息相同時，編號在先的人先得標等語
      。參以曾美恩之母巳○所參加之附表甲所示互助會，其互助會單上之號碼為二
      十四號，此有互助會單影本可憑，巳○與曾美恩所為證詞，內容明確且含於事
      理，其等證詞可以採信。是本件互助會標會得，標單上之編號，並非供辨認該
      標單係何人之標單，而係於標息相同時，決定何人可優先得標。至證人子○○○之證詞，先後不一；其他證人有證稱標單上有編號者；有證稱標單上是否有
      編號，沒有注意者；有證稱標單上有寫姓名者，本院認或係各該證人投標之方
      式，或記憶有錯，不能資為被告乙○○冒標時，有寫上足以辨別被冒標活會會
      員之資料。被告乙○○辯稱冒標時，僅寫標息，未寫姓名等語，可以採信。
（三）九十一年六月十九日偵查中，告訴人即被害人未○○○指稱：被告丑○○有負
      責收受會款、投標，邀伊入會，六日及十五日的會她就主動將伊入會，再通知
      伊，開標時丑○○有負責接電話及寫標單等情；證人即被害人謝青娥證述：伊
      的會是被告丑○○招的，伊不認識乙○○，丑○○負責收會錢等語；證人即被
      害人庚○○○證稱：被告丑○○及被告乙○○輪流收會錢等語；證人即被害人
      戊○○證稱：伊的會是丑○○招的，會錢有時候是丑○○收的，有時候是乙○○收的；伊經常去丑○○的美容院洗頭，丑○○一直招伊入會，開標時，丑○○有負責接電話及寫標單等語；證人即被害人高陳芳鶯證稱：丑○○負責收錢
      等語。九十一年十月二十四日偵查中，證人即被害人宇○○證稱：乙○○及丑
      ○○一起找伊參加互助會，開標時丑○○在旁招呼，且有幫我們填寫標單，召
      募合會等語；證人即被害人辰○○證稱：是丑○○向伊招會且向伊收會款等語
      ；證人蔡秀美證稱；起初是丑○○向伊招募，但伊未同意之前，就列入會員，
      從未繳過會款，也從未參加投標等語；證人戌○○證稱：丑○○負責收會錢，
      伊去丑○○店裡洗頭時，丑○○邀伊入合會，開標時丑○○負責接電話寫標單
      等語。審理中，證人未○○○、子○○○、庚○○○、高陳芳鶯、辰○○、宇
      ○○、甲○○○、午○、蔡秀美、戌○○、壬○○、巳○、寅○○等人亦分別
      證稱：丑○○招伊等入會，會款交給丑○○等語。開標地點係在彰化市○○路
      二三七巷十四號丑○○所經營之美容院或彰化市○○街一四八號被告二人住處
      ，分據證人未○○○、宇○○等人證述明確（見他字第六五四號偵查卷第二六
      頁、偵字第六九０二號偵查卷第十二頁）。被告二人為同財共居之夫妻，召集
      互助會時，以夫之名義召集，並共同招募會員、主持投開標、收取會款，合於
      情理及一般人之生活經驗，是上開證人所為證詞，均可採信。被告丑○○辯稱
      其均不知情，從未參與互助會事務，與事實不符，不能採信。丑○○之辯護人
      為上開辯護，亦難予採據。
（四）此外，並有甲、乙、丙合會之會單各一份在卷可佐，本件事證明確，被告乙○○、丑○○犯行洵堪認定。
三、按刑法第二百十條之偽造私文書罪，以無制作權人冒用他人名義而制作內容不實
    之文書，足以生損害於公眾或他人為要件，故偽造私文書，必其制作內容不實，
    且足以辨別係以他人名義所制作，始足構成，若不能辨別究係以何人之名義所制
    作，即難認偽造私文書，刑法第二百二十條之準私文書亦同。本件被告僅於標單
    上填寫標息，並未書寫其他足以辨認制作名義人之文字或符號，難認被告乙○○
    所偽冒之標單有私文書或準私文書之性質。公訴人及原審法院認被告偽造標單冒
    標，應成立行使準私文書罪，尚有誤會。
四、被告二人冒名標會得標，詐取會款，所為係犯刑法第三百三十九條第一項之詐欺
    取財罪。被告二人就上開詐欺犯行，有犯意聯絡，行為分擔，均為共同正犯。被
    告二人以一次冒標之詐欺行為，向在開標現場之各活會會員詐欺財物，係屬一行
    為觸犯數罪名之想像競合犯。其等先後多次詐欺取財犯行，時間緊接、犯罪構成
    要件相同，顯均係基於概括犯意為之，均為連續犯，應依刑法第五十六條規定，
    各論以一罪，並均加重其刑。公訴人雖未就被告乙○○於附表乙編號五所示之時
    間，冒用寅○○名義，參與標會得標，使活會會員不知有詐、陷於錯誤而交付會
    款之詐欺取財犯行，惟上開部分與公訴人起訴書所載被告乙○○連續多次之冒標
    所犯之詐欺取財犯行間，具有連續犯之裁判上一罪關係，為起訴效力所及，本院
    自應併予審判。
五、原審對被告乙○○論罪科刑；諭知被告丑○○無罪，固非無見。但丑○○確有參
    與互助會事務，與乙○○有犯意聯絡，並實施詐欺罪之構成要件行為，事證明確
    ，原審未予詳查，認無積極證據證明，而為無罪之諭知，認事未洽。又被告二人
    冒名標會時，並未偽造足以辨認制作名義人之標單，原審判決認被告所持以冒標
    之標單，上有偽造之被冒標名義人之署押，認事亦有未洽。檢察官上訴意旨略以
    ：被告丑○○詐欺犯行，事證明確，原審對明顯客觀之證據，未予斟酌，諭知無
    罪，指摘原審判決認事不當，檢察官之上訴為有理由。被告乙○○上訴否認部分
    犯行，並指摘原審判決量刑過重，其上訴為無理由。本件判決既有上開瑕疵，應
    由本院將原審判決撤銷自為判決。查本件被告等所詐得之財物，達一千萬元以上
    ，且僅以約一成之額度與被害人成立和解。爰審酌被告二人之素行、犯罪之動機
    、目的係為圖一己之私利、手段、冒標會款之次數、冒標所得之總金額、對被冒
    標會員及活會會員所生之損害、犯罪後坦承大部分之犯行（乙○○部分）及與部
    分之活會會員就所欠會款以清償近一成比例之金額達成和解（有上開和解書在卷
    可考）等一切情狀，各量處如主文所示之刑。被告丑○○為乙○○之妻，雖參與
    本件犯行，但並非起意之主謀，情節較輕。其前未曾受有期徒刑以上刑之宣告，
    此有台灣高等法院被告全國前案紀錄表可憑，受此次刑之宣告，應知警惕而無再
    犯之虞，本院認丑○○所宣告之刑，以暫不執行為適當，並予宣告緩刑四年。
六、公訴意旨略以：被告乙○○、丑○○上開冒標詐欺犯行，有偽造活會名義標單參
    與投標之行為，涉犯刑法第二百十六條、第二百二十條第一項、第二百十條之行
    使偽造準私文書罪嫌云云。但被告並無偽造可以足資辨認制作名義人之標單，已
    如前述，被告二人此部分被訴行使偽造準私文書之犯行，不能證明。因公訴人認
    被告二人此部分犯行，與上開連續詐欺犯行，有方法結果之牽連關係，因不另為
    無罪之諭知。
據上論斷，應依刑事訴訟法第三百六十九條第一項前段、第三百六十四條、第二百九
十九條第一項前段，刑法第二十八條、第五十六條、第三百三十九條第一項、第五十
五條、第七十四條第一款，罰金罰鍰提高標準條例第一條前段，判決如主文。
本案經檢察官宙○○到庭執行職務。
中      華      民      國      九十三     年    七    月    二十一    日
                                臺灣高等法院臺中分院刑事第九庭
                                      審判長法  官  陳  筱  珮
                                            法  官  康  應  龍
                                            法  官  趙  春  碧
右正本證明與原本無異。
被告不得上訴。
                                            書記官  胡  美  娟
中      華      民      國      九十三   年       七      月    二十二  日
附錄論罪科刑法條：
刑法第三百三十九條第一項：
意圖為自己或第三人不法之所有，以詐術使人將本人或第三人之物交付者，處五年以
下有期徒刑、拘役或科或併科一千元以下罰金。
附表甲：【由乙○○自任會首，會期自八十九年四月二十六日起至九十一年六月二十
          六日止，會單所載共計二十七會（含會首），計有：乙○○、午○、陳燈
          娟、林香雪、子○○○（以「王阿真」之名參加三會）、林富美、申○○
          （參加二會）、寅○○（參加一會，於九十年九月標得會款，自九十年十
          月起即未再繳付會款）、戌○○、方瑞呈、宇○○、辰○○、未○○○（
          參加二會）、高陳芳鶯、郭梅鳳、壬○○、蔡聰錫（參加二會）、周賴草
          止（參加二會）、巳○（以「曾太太」之名參加一會）、卯○○、辛○○
          （以上未標示者，均各參加一會），採內標制，每月二十六日開標，每會
          三萬元，底標為二千五百元，簡稱甲合會。】
  編號    時間               被冒標人    競標利息金額  詐騙得合會金數額
  一    八十九年六月二十六日   林富美     三千三百元  六十六萬七千五百元
                                    （起訴書誤載詐騙金額為七十萬零八百元）
  二    八十九年七月二十六日   宇○○     三千六百元          六十六萬元
                                （起訴書誤載詐騙金額為六十九萬七千二百元）
  三    八十九年八月二十六日   未○○○   三千四百元      六十六萬五千元
                                  （起訴書誤載詐騙金額為七十萬五千二百元）
  四    八十九年九月二十六日   方瑞呈     三千六百元          六十六萬元
                                  （起訴書誤載詐騙金額為七十萬四千四百元）
  五    八十九年十月二十六日   辛○○     三千五百元  六十六萬二千五百元
                                        （起訴書誤載詐騙金額為七十一萬元）
  六    八十九年十一月二十六日 陳芳鶯     三千八百元      六十五萬五千元
                                  （起訴書誤載詐騙金額為七十萬七千八百元）
  七    九十年一月二十六日     辰○○     三千七百元  六十三萬一千二百元
                                （起訴書誤載詐騙金額為七十一萬七千一百元）
  八    九十年五月二十六日     申○○     四千三百元  五十三萬九千七百元
                                （起訴書誤載詐騙金額為七十二萬四千一百元）
  九    九十年七月二十六日     壬○○     四千八百元        五十萬四千元
                                （起訴書誤載詐騙金額為七十二萬七千二百元）
  十    九十年十二月二十六日    未○○○  四千一百元  四十一萬四千四百元
                                （起訴書誤載詐騙金額為七十五萬五千四百元）
附註：(1)以上附表甲編號一至六所稱「詐騙得合會金數額」之計算式如下：
        （三萬元─競標利息金額）ｘ二十五（即二十七會，扣除會首乙○○一會及
        八十九年五月由會員實際標得會款之一會）＝詐騙得合會金數額。
      (2)以上附表甲編號七所稱「詐騙得合會金數額」之計算式如下：
        （三萬元─競標利息金額）ｘ二十四（即二十七會，扣除會首乙○○一會及
        八十九年五月、十二月由會員實際標得會款之二會）＝詐騙得合會金數額。
      (3)以上附表甲編號八所稱「詐騙得合會金數額」之計算式如下：
        （三萬元─競標利息金額）ｘ二十一（即二十七會，扣除會首乙○○一會及
        八十九年五月、十二月、九十年二月至四月由會員實際標得會款之五會）＝
        詐騙得合會金數額。
      (4)以上附表甲編號九所稱「詐騙得合會金數額」之計算式如下：
        （三萬元─競標利息金額）ｘ二十（即二十七會，扣除會首乙○○一會及八
        十九年五月、十二月、九十年二月至四月、六月由會員實際標得會款之六會
        ）＝詐騙得合會金數額。
      (5)以上附表甲編號十所稱「詐騙得合會金數額」之計算式如下：
        （三萬元─競標利息金額）ｘ十六（即二十七會，扣除會首乙○○一會及八
        十九年五月、十二月、九十年二月至四月、六月、八月至十一月由會員實際
        標得會款之十會）＝詐騙得合會金數額。
附表乙：【由乙○○自任會首，會期自九十年四月六日起至九十二年六月六日止，會
          單所載共計二十七會（含會首），計有：乙○○、午○、戌○○、方瑞呈
          、林富美、酉○○（參加二會）、呂小音、庚○○○（參加二會）、柯豔
          香（參加一會，自九十年十月起未再繳付活會會款）、戊○○、宇○○、
          辰○○、蔡秀美（會單雖載有「蔡秀美」一會，惟蔡秀美於乙○○招集其
          入會時，即拒絕參加，故從未繳過會款）、郭梅鳳、未○○○（參加二會
          ）、己○○、王阿真（即子○○○，會單上記載參加二會，自九十年四月
          六日起至九十年九月六日止，均未繳付活會會款，自九十年十月六日起分
          別由陳燈娟、林香雪各頂下一會，並繳付活會會款）、亥○○○（參加二
          會，其中一會嗣由丁○○頂會）、卯○○、王志昌（即王昭昌，參加一會
          ）、蔡月琴（參加一會，後由陳寶琴頂會）、周秀碧（以上未標示者，均
          各參加一會），採內標制，每月六日（起訴書誤載為二十六日）開標，每
          會三萬元，簡稱乙合會。】
  編號       時間            被冒標人    競標利息金額  詐騙得合會金數額
  一     九十年五月六日      辰○○     三千七百元     六十萬四千九百元
                               （起訴書誤載詐騙金額為六十八萬七千五百元）
  二     九十年六月六日      宇○○     四千二百元   五十九萬三千四百元
                               （起訴書誤載詐騙金額為六十七萬九千二百元）
  三     九十年七月六日      未○○○   四千六百元   五十八萬四千二百元
                               （起訴書誤載詐騙金額為六十七萬四千二百元）
  四     九十年八月六日      林富美     四千七百元   五十八萬一千九百元
                               （起訴書誤載詐騙金額為六十七萬六千六百元）
  五     九十年十一月六日    寅○○     四千八百元   五十五萬四千四百元
  六     九十年十二月六日    蔡秀美     四千六百元   五十五萬八千八百元
                               （起訴書誤載詐騙金額為六十九萬七千二百元）
附註：(1)以上附表乙編號一至四所稱「詐騙得合會金數額」之計算式如下：
        （三萬元─競標利息金額）ｘ二十三【即二十七會，扣除會首乙○○一會、
        未繳付會款之三會（含會單記載之「蔡秀美」一會、「王阿真」二會）】＝
        詐騙得合會金數額。
      (2)以上附表乙編號五、六所稱「詐騙得合會金數額」之計算式如下：
        （三萬元─競標利息金額）ｘ二十二（即二十七會，扣除會首乙○○一會、
        「蔡秀美」一會、自九十年十月起未再繳付活會會款之「寅○○」一會及九
        十年九、十月由會員實際標得會款之二會。至於「王阿真」二會，已自九十
        年十月六日起分別由陳燈娟、林香雪繳付活會會款，故不必扣除）＝詐騙得
        合會金數額。
附表丙：【由被告乙○○自任會首，會期自九十年九月十五日起至九十二年五月十五
          日止，會單所載共計二十一會（含會首），計有：乙○○、戌○○、周賴
          草止（參加二會）、林森耀、林富美、未○○○、天○、癸○○、戊○○
          、宇○○、地○○、午○、亥○○○、高陳芳鶯、丙○○、陳燈娟、黃素
          琴（參加二會）、謝金鑾（於乙○○招會時同意入會，然於尚未繳付首期
          會款前，即向乙○○表示要退會，故未曾繳付過會款）、林采灼（以上未
          標示者，均各參加一會），採內標制，每月十五日（起訴書誤載為二十六
          日）開標，每會三萬元，簡稱丙合會。】
  編號       時間            被冒標人  競標利息金額   詐騙得合會金數額
  一     九十年十月十五日    謝金鑾     三千六百元     五十萬一千六百元
                               （起訴書誤載詐騙金額為五十三萬一千六百元）
  二     九十一年二月十五日  未○○○   三千六百元   四十二萬二千四百元
                                   （起訴書誤載詐騙金額為五十四萬六千元）
附註：(1)以上附表丙編號一所稱「詐騙得合會金數額」之計算式如下：
        （三萬元─競標利息金額）ｘ十九（即二十一會，扣除會首乙○○一會、「
        謝金鑾」一會）＝詐騙得合會金數額。
      (2)以上附表丙編號二所稱「詐騙得合會金數額」之計算式如下：
        （三萬元─競標利息金額）ｘ十六（即二十一會，扣除會首乙○○一會、「
        謝金鑾」一會及九十年十一月、十二月、九十一年一月由會員實際標得會款
        之三會）＝詐騙得合會金數額。
                                                                        Ｉ
